臺灣臺北地方法院民事判決　　　　　　　96年度家訴字第52號
原　告　即
反訴被　告　乙○○
被　告　即
反訴原　告　丙○○
上列當事人間請求婚姻無效事件，本院於民國96年8 月1 日言詞
辯論終結，判決如下：
    主  文
原告之訴駁回。
本訴訴訟費用由原告負擔。
確認反訴原告與反訴被告婚姻關係存在。
反訴訴訟費用由反訴被告負擔。
    事實及理由
壹、本訴部分：
一、原告主張：兩造於民國90年10月3 日辦理離婚登記，兩造當
    時確有離婚的真意，並向證人告知兩造要辦理離婚，當時雖
    有提到要辦理澳洲移民，但移民與離婚是兩件事情，原告並
    未表示為了要移民而辦理假離婚。兩造離婚後，原告依舊關
    心被告及子女之生活，因被告辦理澳洲移民可以領取社會福
    利金，且被告也可取得澳洲公民身分，因此兩造於92年3 月
    13日復辦理假結婚登記，惟並無公開儀式，亦無證人及辦酒
    席宴客，原告為此依民法第988 條規定，訴請確認兩造婚姻
    關係無效。
二、被告則以：兩造所為92年3 月13日結婚登記，確實未舉行公
    開儀式，僅書立結婚書面辦理結婚登記，惟兩造於90年10月
    3 日辦理之離婚登記目的係為移民澳洲之便，被告認為離婚
    是假的，才簽離婚協議書，兩造之婚姻關係仍然存在等語，
    資為抗辯。
三、查兩造於86年1 月16日結婚，育有一子陳浚逸，兩造於90年
    10月3 日辦理離婚登記，復於92年1 月16日辦理結婚登記，
    惟92年1 月16日之結婚登記，兩造並未舉行公開儀式，亦無
    二人以上之證人，並不符合民法第982 條規定之結婚形式要
    件，依民法第988 條第1 款規定，應屬無效之事實，業經原
    告提出戶籍謄本為證，被告對此並不爭執，自堪信為真實。
    至被告辯稱兩造於90年10月3 日所辦理離婚登記，兩造實無
    離婚真意，為假離婚，兩造婚姻關係仍然存在等情，則為原
    告所否認。經查：
（一）按表意人與相對人通謀而為意思表示者，其意思表示無效
      ，民法第87條第1 項前段定有明文。次按兩願離婚，應以
      書面為之，且需有二人以上證人之簽名，並應向戶政機關
      為離婚之登記，民法第1050條定有明文。所謂二人以上證
      人之簽名，固不限於做成離婚證書之時為之，亦不限於離
      婚時在場之人，始得為證人，然究難謂非親見或親聞，雙
      方當事人確有離婚真意之人，亦得為證人（最高法院68
      年台上字第3792號判例意旨參照）。亦即民法第1050條所
      謂之證人，須對於離婚之協議在場聞見，或知悉當事人間
      有離婚之協議，始足當之。如配偶之一方持協議離婚書向
      證人請求簽名時，證人不能證明知悉雙方確有離婚之意，
      是則證人縱於離婚協議書上已簽名，仍不能謂已備法定要
      件而生離婚之效力。
（二）查兩造於90年10月3 日辦理離婚登記之離婚協議書上證人
      丁○○到庭證稱：離婚協議書上的簽名是我簽的，當初簽
      離婚協議書的時候，我非常詫異，原告跟我說他與被告有
      些相處上的不睦，因為個性差異以及婆媳問題，而且原告
      要到澳洲讀書，希望取得單身身分，所以請我幫他簽離婚
      協議書，當時原告當場打電話給被告，要被告和我通話，
      當時被告是說他們感情還不錯，但是她願意成全原告取得
      澳洲公民的身分，而且她可以帶小孩到高雄，雙方可以分
      開安靜一陣子，原告當時也說他們感情很好，當時我的認
      知是他們不是真的要離婚，只是希望分開各自生活，達到
      各自想要的環境，我有問他為什麼找我，我原來是持反對
      立場，他們不認為他們感情不好，只是希望分開一陣子。
      不過我印象中沒有當著兩造雙方的面簽名的，我沒有印象
      我簽的時候被告是否有在場。我在簽離婚協議書之前，就
      知道他們不是確實要離婚，只是為了去做一些事情，所以
      必須要簽這份協議書。我從頭到尾都不認為她們要離婚，
      只是一段時間後，原告想要弄假成真，被告還用原告太太
      的身分匯了很多錢去澳洲給原告，如果已經離婚應該不可
      能這麼做，我簽離婚協議書的時候，另一位證人不在場，
      我們不是同時在場簽的，我印象中是另一位證人先簽字的
      ，他對於這個離婚的理解應該是跟我一樣，他也是有先打
      電話問過雙方的意思等語。足認原告當時是告知證人丁○
      ○，兩造間相處有一些問題，且原告希望取得單身身分方
      便到澳州讀書，請證人丁○○幫忙簽離婚協議書；被告則
      是告知證人兩造感情還不錯，但為成全原告取得澳洲公民
      的身分，而辦理離婚，故證人丁○○之認知，是兩造只是
      要暫時分開生活，並無解消婚姻關係之意思。則就證人之
      認知，兩造並無離婚之真意，縱證人於離婚協議書上簽名
      ，揆諸前揭說明，兩造離婚之證人法定要件顯未具備，其
      離婚之效力即難認為已經發生。
（三）又證人即原告母親陳施瑞美到庭證稱：我是他們離婚後一
      年辦戶口謄本，才知道他們已經離婚，之前都不知道，我
      問被告何因，被告說因為要辦澳洲移民才辦離婚，不是真
      的要離婚，我聽她這樣講我覺得不需要再我問兒子，後來
      她說他們要辦澳洲移民，我說可以辦嗎，她就說他們已經
      辦結婚登記回來了，我就很高興去申請戶籍謄本來確認等
      語。是兩造對於協議離婚登記此等重要大事，並未告知父
      母，且被告仍與子女共同居住於原告父母家，並自90年10
      月起至92年3 月止，多次匯款予原告，有被告所提出之匯
      款單為證，原告對此並不爭執，並於92年3 月13日與被告
      再辦理結婚登記，亦徵被告辯稱兩造於90年10月3 日辦理
      離婚登記，係通謀而為虛偽意思表示，應屬可信。
四、縱上所陳，兩造於86年1 月16日結婚後，於90年10月3 日辦
    理離婚登記，復於92年1 月16日辦理之結婚登記，雖因不符
    合民法第982 條規定之結婚形式要件，而依民法第988 條第
    1 款規定，應屬無效；惟兩造於90年10月3 日辦理之離婚登
    記，係通謀而為虛偽意思表示，亦屬無效，且證人之認知，
    亦是兩造並無解消婚姻關係之意思，並不符合協議離婚之形
    式要件，自不生協議離婚之效力。從而，兩造婚姻關係仍屬
    存在，原告起訴請求確認兩造婚姻關係無效，洵屬無據，應
    予駁回。
貳、反訴部分：
一、反訴原告主張：兩造於民國86年1 月16日結婚，育有一子陳
    浚逸。反訴被告於90年間向反訴原告稱欲辦理澳洲移民，因
    為有婚姻關係存在較不易通過審查，故希望兩造先辦理假離
    婚，以單身身分較容易取得澳洲國籍，屆時再辦理結婚登記
    全家移民到澳洲，因此兩造於90年10月3 日辦理離婚登記，
    約定子女監護權由兩造共同行使，兩造事實上既無離婚之真
    意，離婚之證人丁○○、甲○○亦知悉內情，期間反訴原告
    仍匯入多筆款項進入反訴被告於澳洲之銀行帳戶內，供反訴
    被告辦理移民之用，兩造於90年10月3 日辦理離婚登記，自
    不生效力。為此訴請確認反訴原告與反訴原告婚姻關係存在
    。
二、反訴被告則以：兩造於90年10月3 日辦理離婚登記，確有離
    婚真意，反訴被告未曾表示為了移民而辦假離婚等語，資為
    抗辯。
三、查兩造於86年1 月16日結婚後，於90年10月3 日辦理離婚登
    記，復於92年1 月16日辦理之結婚登記，雖因不符合民法第
    982 條規定之結婚形式要件，而依民法第988 條第1 款規定
    ，應屬無效；惟兩造於90年10月3 日辦理之離婚登記，係通
    謀而為虛偽意思表示，應屬無效，且證人之認知，亦是兩造
    並無解消婚姻關係之意思，並不符合協議離婚之形式要件，
    自不生協議離婚之效力，已如本訴所述。惟戶籍登記上記載
    兩造於90年10月3 日辦理離婚登記，對於反訴原告在私法上
    之地位因此有受侵害之危險，反訴原告自有提起確認兩造婚
    姻關係存在之訴以除去其私法上地位不安之狀態，亦即有即
    受確認判決之法律上利益。從而，反訴原告依民事訴訟法第
    247 條規定，訴請確認兩造婚姻關係仍屬存在，洵屬有據，
    應予准許。
參、結論：本訴原告之訴為無理由，反訴原告之訴為有理由，並
    依民事訴訟法第78條，判決如主文。
中　　華　　民　　國　　96　　年　　8 　　月　　15　　日
                  家事庭法  官  李慈惠
以上正本係照原本作成。
如對本判決上訴，須於判決送達後20日之不變期間內，向本院提
出上訴狀。
中　　華　　民　　國　　96　　年　　8 　　月　　15　　日
            　　　　　　書記官　巫玉媛
